【裁判字號】    89,上訴,375
【裁判日期】    890824
【裁判案由】    常業重利
【裁判全文】
臺灣高等法院高雄分院刑事判決          八十九年度上訴字第三七五號
    上訴人
    即被告  乙○○
    上訴人
    即被告  甲○○
    共      同
    選任辯護人  陳文卿律師
右上訴人等因常業重利案件，不服臺灣高雄地方法院八十六年度訴字第二三一五號中
華民國八十八年十二月三十一日第一審判決（起訴案號：臺灣高雄地方法院檢察署八
十六年度偵字第二四九五號、併辦案號：同署八十八年度偵字第一二四七八號），提
起上訴，本院判決如左：
      主      文
上訴駁回。
      事      實
一、乙○○曾於民國八十一年四月間因違反麻醉藥品管理條例案件，經台灣嘉義地方
    法院判處有期徒刑四月確定，甫於八十一年七月九日易科罰金執行完畢。緣不詳
    姓名綽號「丁先生」之成年男子自八十五年八月間起，以在報紙上刊登借款廣告
    之方式，招攬需款孔急之不特定人，俗稱「地下錢莊」之重利業務，以牟取重利
    並賴此維生。適有張育誠者，因經營事業不順，急需現款週轉，乃於八十五年八
    月十三日起與「丁先生」聯絡，以每借新台幣（下同）十萬元，每星期即需償還
    本息十三萬五千元，即月息約一百四十分，且需簽發支票以確保還款，「丁先生
    」因此取得顯與原本不相當之重利。嗣於八十五年九月間，乙○○、甲○○與「
    丁先生」共同基於常業重利之犯意聯絡，由「丁先生」告知張育誠，改向乙○○
    聯絡借款事宜，並以乙○○使用之行動電話000000000號為聯絡工具，
    至同年十月十六日止，張育誠先後共向「丁先生」、乙○○及甲○○等人借貸如
    附表所示之款項並簽發支票以償付「丁先生」、乙○○、甲○○等人。「丁先生
    」、乙○○、甲○○並透過知情之蔡春林、陳榮生（未據起訴）二人在高雄市第
    三信用合作社之帳戶，兌領如附表所示之支票。嗣張育誠因無力償還如附表編號
    十之支票，乙○○、甲○○多方逼債，雙方於八十五年十二月三十日十七時四十
    分許，在高雄市○○區○○路與民族路口之小騎士炸雞店內追討時，為警據報查
    獲。
二、又有張水波、蔡東寶、蔡東榮、蔡家益、吳慶輝、蔡明昆（原審八十七年度訴字
    第八四號已判決）及其他不詳姓名之員工數十人，共同基於常業重利之犯意聯絡
    ，自八十三年八月間起，租用高雄市○○路二Ｏ八號、高雄市○○街八十九號九
    樓之三、高雄市○○路、高雄縣鳳山市○○○路二Ｏ八號、高雄縣澄清湖附之山
    水大廈及屏東等處做為營業場所，先後在台灣新聞報、中國時報、聯合報、民眾
    日報等報上刊登所謂「聯合青創會」之廣告，以（Ｏ七）0000000等多支
    電話對外聯絡，經營「地下錢莊」之重利業務，乘黃敏生、熊鶴梅及其他不詳姓
    者急需用款之際，貸與數萬至數百萬不等之金錢，以每十天為一期，收取月息約
    六十分至七十五分之重利。乙○○、甲○○因於八十六年一月間向張水波借款，
    竟又承繼前揭常業重利之犯意，自八十六年二月二十日左右起至同年三、四月間
    止受雇於張水波，參與張水波之重利業務。嗣於八十六年九月十日，為法務部調
    查局高雄市調查處持檢察官所簽發之搜索票在張水波設於高雄市○○街八十九號
    九樓之三搜索時查獲。
三、案經高雄市政府警察局鼓山分局、法務部調查局高雄市調查處移送台灣高雄地方
    法院檢察署檢察官偵查起訴及移送併辦。
    理  由
一、訊據上訴人即被告乙○○、甲○○對於右揭事實均矢口否認，乙○○辯稱：伊於
    八十五年十月十二日第一次借款予張育誠，張育誠是透過蔡春林向伊借款（八十
    六年二月二十六日偵查筆錄）；我與丁姓男子認識一年多，是姓丁的介紹張育誠
    來借錢的，丁姓朋友說張育誠要借四、五天，那時沒有約定利息，伊只有和阿丁
    拿錢去張育誠公司一次而已，我借給張育誠三十八萬五千元，把錢交給「阿丁」
    ，由「阿丁」交給張育誠，在張育誠公司，僅借款這一次，因係朋友關係，並沒
    有收取任何利息，也沒有收取支票，沒有在報紙上刊登廣告，八十五年十二月三
    十日是與甲○○到小騎士炸雞店找張育誠問他何時方便還錢，當天是伊約甲○○
    一起去，沒告訴甲○○何事，（原審八十六年八月一日、八十八年四月二十一日
    、同年六月二十三日筆錄）；張水波是八十七年底左右認識，我向張水波借過錢
    ，我是借錢給阿丁之後，才向張水波借錢，未在張水波處任職，未幫張水波代收
    錢（原審八十八年九月三日、十二月十日筆錄）云云。被告甲○○則辯稱：伊在
    蔡東林經營之大頭海產店當服務生，八十五年十二月三十日被查獲那天，係乙○
    ○邀我一同前往，事前乙○○並未告知我何事，與乙○○是同鄉關係，認識約十
    年（警訊筆錄）；當天乙○○說要出去喝酒，我就與他出去，根本不知何事，我
    不知蔡春林姓名，我只知道他是大頭，他雇用我在海產店工作，有一、二個月；
    未幫張水波代收錢云云。經查：
（一）右揭事實，業據證人張育誠證述：我根本不認識蔡春林，起先於八十五年八月
      間開始，是一位姓丁的男子借錢，開九萬元支票三張給姓丁的，自九月份借款
      就換成他們二人，至於海產店姓蔡的，我完全不認識（八十六年五月五日偵查
      筆錄）；送錢的都是查獲那天那二人沒有錯（原審八十六年八月六日筆錄）；
      剛開始是姓丁的送錢過來給我，後來則是甲○○送錢過來，借十萬元，一星期
      利息約三萬元，送錢的人是甲○○的樣子（提示口卡黑白照片）（見原審八十
      七年四月二十九日筆錄）；我共借了十二次左右，前幾次我向丁姓男子借錢，
      後二、三次我是向乙○○借錢，因丁姓男子打電話給我，叫我以後向乙○○借
      錢，並給我乙○○行動電話號碼，我才改向乙○○借錢等語甚詳。
（二）又證人張育誠所簽發如附表所示之支票，均係透過蔡春林、陳榮生二人在高雄
      市第三信用合作社之帳戶兌領，此有中國國際商業銀行八十七年八月五日八七
      中民營字第九十八號函、高雄市第三信用合作社八十六年六月五日高三信社密
      文字第四八二號函、高雄市第三信用合作社八十八年八月二十四日高三信社密
      文字第九二０號函、美國運通銀行高雄分行八十六年三月二十七日美運發營運
      字第九七０一九號函在卷可憑。且證人張育誠借款時聯絡之行動電話0000
      00000號，被告乙○○亦自承係其以弟妻陳秀美之名義購買，專供其使用
      ，並經證人陳秀美證述在卷。參以被告乙○○自承借款三十八萬五千元予張育
      誠，借款之數目不少，惟其卻不知「丁姓男子」之真實姓名、年籍，且被告乙
      ○○與證人張育誠素不相識，竟未約定利息，亦未約定確切還款日期，顯與常
      理有違。至證人張育誠雖於原審八十八年六月二十三日審理時及本院八十九年
      四月十二日調查時均證稱：我未見過甲○○，未向甲○○借過錢，我只在報案
      當天見過甲○○等語，惟其時之證言已離借款或查獲時，將近或超過二年六個
      月，其記憶容有模糊甚或忘記之可能，自應以其於偵查中及原審八十六年八月
      六日審理時之證述較為可採，況原審八十七年四月二十九日亦曾提示被告甲○
      ○之黑白口卡照片，此照片清晰可辨，與被告甲○○現在之相貌相差無己，其
      指認應無錯誤之可能。是證人張育誠之證述，應堪採信，被告乙○○、甲○○
      所辯各情無非卸責之詞，不足採信。
（三）被告乙○○參與張水波之常業重利業務，業經被告乙○○於原審八十七年度訴
      字第八四號案審理時供稱：我是拿自己的錢借給人，我借錢給張育誠時是受雇
      於張水波，那時已經在為張水波工作了（見該案八十八年四月七日筆錄）等語
      ，核與同案被告蔡東寶於調查中之供述：張水波集團成員，我認識綽號「小昌
      」，即乙○○（見該案八十六年十月二十四日調查筆錄）；一直到八十六年三
      月、四月間，乙○○、蔡明昆等人因故陸續離職（見該案八十六年十一月十日
      調查筆錄）等語；及同案被告張水波於審理中之供述：蔡東榮、蔡東寶、蔡明
      昆、吳慶輝等六人（指同案被告，包括乙○○等六人）是我雇用的沒有錯，依
      其業績給予薪水等語（見該案八十七年十二月九日審理筆錄）均相符。此外，
      復有被告乙○○、甲○○於八十六年二月二十日簽名之員工借支表一紙在卷可
      憑，而被告乙○○、甲○○均坦承員工借支表上之簽名為其所簽無訛。是被告
      乙○○、甲○○
（四）按刑法上之常業重利，只須有重利剝削並以之為常業之意思，並有表現於外部
      之事實，即應論以常業重利罪。且一般重利罪，固須乘他人急迫對特定人貸與
      原本取得顯不相當之利息始能成立，但明知社會上有因急迫舉債濟急或有輕率
      無經驗而舉債情形者，預先訂定苛刻之條件，一俟有人向之借款，即得博取重
      利，並以之為常業，雖非對特定之人乘其急迫而為之，仍應成立刑法第三百四
      十五條之常業重利罪。又所謂常業犯，亦不以行為人以此一為唯一之職業為必
      要，兼營他業或以他業為掩護均足當之（最高法院八十二年度台上字第五六０
      九號判決參照）被告等或乘張育誠急需現款週轉，貸與款項並取得與原本顯不
      相當之重利，或受僱於張水波從事重利業務，並藉利息收入及薪水維生，並以
      之為常業，自應成立重利罪之常業犯，至為明確。
（五）綜上所述，本件事證已臻明確，被告等之犯行，均堪認定。
二、核被告乙○○、甲○○所為，均係犯刑法第三百四十五條之常業重利罪。被告二
    人與張水波、「丁先生」等人間就上開行為，有犯意之聯絡及行為之分擔，均為
    共同正犯。被告乙○○併案審理部分，及被告甲○○犯罪事實二之部分，雖未經
    起訴，惟因與已起訴之部分，均有裁判上之一罪關係，為起訴效力所及，本院自
    得一併審理，附此敘明。再查，被告乙○○曾於八十一年四月間因違反麻醉藥品
    管理條例案件，經台灣嘉義地方法院判處有期徒刑四月確定，甫於八十一年七月
    九日以易科罰金執行完畢，此有台灣高雄地方法院檢察署刑案資料查註記錄表一
    份在卷可查，其於五年內再犯本件有期徒刑以上之罪，為累犯，應依刑法第四十
    七條之規定，加重其刑。
三、原審因而適用刑法第二十八條、第三百四十五條、第四十七條，罰金罰鍰提高標
    準條例第一條前段之規定，並審酌被告二人犯後矢口否認犯行，無悔改誠意，所
    為危害社會經濟及治安，二人所參與之程度乙○○較重，其二人之智識程度不高
    、品行等一切情狀，就被告乙○○量處有期徒刑十月，被告甲○○處有期徒刑五
    月。經核原判決認事用法，並無不合，量刑亦屬適度。被告等上訴意旨，仍執前
    詞，否認犯罪，指摘原判決不當，為無理由，應予駁回。
四、移送併辦意旨略以：被告張水波於八十三年八月間意圖營利，發起並主持地錢莊
    ，租用高雄市○○路二Ｏ八號、清華街八十九號九樓之三、皓東路等處，做為營
    業場所，在報上刊登借款之廣告，乘人急需用款之際貸予金錢，並收取重利，遇
    有拖延還款之情形，則以出言恐嚇之方式脅迫討債，被告乙○○亦先後加入此一
    犯罪組織，因認被告乙○○另涉有犯罪組織防治條例第三條第一項後段之罪嫌公
    訴人認被告乙○○涉有右揭犯罪組織防治條例之罪嫌，係以被告張水波於調查時
    之供述及被告蔡東寶於偵查中之供述，為其主要論據。訊據被告乙○○堅詞否認
    有此部分犯行。經查：
（一）按犯罪組織防治條例所稱之犯罪組織，係指三人以上，有內部管理結構，以犯
      罪為宗旨，或其成員員從事犯罪活動具有集團性、常習性、脅迫性或暴力性之
      組織而言，此觀該條例第二條之規定甚明。所謂「內部管理結構」係指犯罪組
      織內部具有指揮與服從之從屬層級管理特性，以別於共犯、結夥犯組織。亦即
      組織犯罪團體內部必須有上、下從屬之指揮控制結構，與一般共犯或結夥犯內
      部間僅存之平行關係不同。
（二）被告張水波於高雄市調查處接受調查時，供稱：客戶如遲延還款或不繳付利息
      ，蔡東寶、蔡東榮、或各點放款的員工都會一再出面催討，直到對方償還為止
      ，但是也有客戶因害怕被報復而逃之夭夭，有調查筆錄可憑，就被告張水波之
      前揭供述觀之，所謂一再出面催討云云，究係使用如何之手段為之，亦即是否
      指揮受僱之員工乙○○、蔡東寶等人於借款人拒不清償，或遲延清償時，必須
      以恐嚇之方式討債務，而受僱人乙○○、蔡東寶等人必須服從其指令，不得違
      抗，並不清楚。再者經營重利固為法所不許，然遇有積欠，再三催討亦事所必
      然，是客戶究係不堪其催討而逃之夭夭，抑或遭恐嚇而心生畏懼離去，亦有疑
      義，尤難證明被告張水波與被告乙○○、蔡東寶間有指揮服從之層級管理特性
      ，以別於共犯或結夥之關係，是尚難據被告張水波前揭供述，即認其已坦承有
      組成以犯罪為宗旨之犯罪組織。
（三）再者，被告蔡東寶於檢察官偵查中供稱：（問：收帳時若對方不還錢或還的慢
      的，有無傷人或毀壞公司住宅？有無以恐嚇之言對之？）我自己沒有，但其他
      人我不知道有沒有，我們沒有恐嚇。（問：筆錄中為何有說有放話威脅他人？
      ）我有說若不還會對他不利（指熊鶴梅），但無心要對他不利云云。依被告蔡
      東寶前揭之供述，固堪認為被告蔡東寶有對熊鶴梅為恐嚇之行為，惟此是否出
      於被告張水波之指令，而被告蔡東寶並不得拒絕，抑或僅係共犯結構關係尚屬
      不明，又查獲時固扣得員工名冊，惟該員名冊內並無足以證明被告張水波、乙
      ○○、蔡東寶等人間具有指揮與服從之層級管理關係之相關文件，此外，本院
      復查其他積極證據足資證明，是公訴人所指被告乙○○等人所涉組織犯罪條例
      之犯行尚屬不能證明，本應為無罪之諭知，惟公訴人認此部分與前揭論罪科刑
      部分有裁判上一罪關係，故不另為無罪之諭知。
五、又被害人張育誠所簽發如附表所示之支票，均係由蔡春林、陳榮生二人在高雄市
    第三信用合作社之帳戶提示兌領，蔡春林、陳榮生涉犯常業重利罪嫌部分，應由
    公訴人另行偵辦。
據上論斷，應依刑事訴訟法第三百六十八條，判決如主文。
本案經檢察官羅正平到庭執行職務。
中    華    民    國     八十九     年       八       月     二十四     日
                              臺灣高等法院高雄分院刑事第三庭
                                  審判長法官  莊秋桃
                                        法官  魏式璧
                                        法官  謝宏宗
右正本證明與原本無異。
如不服本判決，應於判決送達後十日內向本院提出上訴狀，其未述理由者並應於提
出上訴狀後十日內向本院補提理由書（應附繕本)。
                                      書記官  陳靖華
中    華    民    國     八十九     年       八       月     二十五     日
附錄：本判決論罪科刑法條：
刑法第三百四十五條
以犯前條之罪為常業者，處五年以下有期徒刑，得併科三千元以下罰金。
                                                                        Ｆ


司法院資訊處製作；財團法人民間司法改革基金會備份。
